臺灣高等法院臺南分院民事判決　　96年度上易字第63號
上　訴　人　丁○○
　　　　　　甲○○
被　上訴人　中華商業銀行股份有限公司
法定代理人　乙○○
訴訟代理人　丙○○
　　　　　　楊瓊雅　律師
上列當事人間請求塗銷所有權移轉登記事件，上訴人對於中華民
國95年12月18日臺灣嘉義地方法院95年度訴字第368號第一審判
決提起上訴，本院於96年7月3日言詞辯論終結，判決如下：
    主      文
上訴駁回。
第二審訴訟費用由上訴人負擔。
    事實及理由
一、被上訴人之法定代理人原為「吳金贊」，嗣於本件訴訟程序
    中，被上訴人於民國（下同）96年1月6日經行政院金融監督
    管理委員指定中央存款保險股份有限公司接管，法定代理人
    已變更為「乙○○」，此有被上訴人提出之行政院金融監督
    管理委員會函二份、中央存款保險股份有限公司函及被上訴
    人公司變更登記表在卷可稽，並已於96年5月2日具狀聲明承
    受訴訟，經核與民事訴訟法第170條、第176條之規定相符，
    應予准許，合先敘明。
二、被上訴人（即原告）主張：
  (一)、先位之訴：
    1.訴外人信昌紙品股份有限公司（下稱信昌公司）前於94年
      7月20日邀同訴外人柯美娜及上訴人丁○○為連帶保證人
      ，向被上訴人借款新台幣（下同）1,000,000元，期間自9
      4年7月29日起至97年7月29日止，並約定按月攤付本息。
      惟訴外人信昌公司自95年02月28日起即未向被上訴人繳付
      本息，仍欠本金828,209元，依放款借據及授信約定書之
      規定，其全部債務即視為到期。詎上訴人丁○○於訴外人
      信昌公司貸得款項而未完全清償債務之際，旋於95年3月6
      日將如原判決附表所示之不動產，即坐落嘉義縣朴子市○
      ○段510號建、面積2,909平方公尺、應有部分90000分之4
      46土地，及其地上建物建號411號、門牌嘉義縣朴子市○
      ○路3之17號6樓全部；同段517號田、面積507平方公尺、
      應有部分90000分之456（下稱系爭不動產），以買賣為原
      因移轉所有權登記予另一上訴人甲○○，並於95年3月15
      日完成移轉登記。
    2.上訴人雖抗辯：86年間因上訴人丁○○曾向上訴人甲○○
      借貸2,000,000元，嗣因上訴人丁○○無力償還此借款，
      故於95年3月6日將系爭不動產所有權出賣予上訴人甲○○
      ，以抵償積欠之借款云云。惟查上訴人二人間之借貸不僅
      未立借據，且其主張自86年間借貸迄今已近10年，借款貸
      予期間之長，期間未有要求返還本筆借款，亦無收取任何
      利息實有違常情，證人柯克貞與蘇家裕均係上訴人之親人
      其證言顯有袒護不可採。
    3.按「表意人與相對人通謀而為虛偽之意思表示者，其意思
      表示無效。」，民法第87條第1項前段定有明文，上訴人
      丁○○對被上訴人負有連帶保證債務，為免其財產為債權
      人強制執行，竟以訂立虛偽買賣契約之方式以遂其脫產之
      目的，將其名下所有之系爭不動產，移轉所有權予上訴人
      甲○○，依上述法條規定，其買賣當然無效，其以買賣為
      登記原因之所有權移轉登記，亦屬當然無效，應予塗銷。
      因系爭不動產其所有權仍屬上訴人丁○○所有，而上訴人
      甲○○辯稱其因買賣關係取得系爭不動產之所有權，故被
      上訴人有必要提起確認系爭不動產買賣關係不存在之訴。
      同時，被上訴人亦得以債務人即上訴人丁○○怠於行使權
      利，依民法第242條之規定，代位上訴人丁○○請求上訴
      人甲○○塗銷系爭不動產所有權移轉登記。並聲明：(1)確
      認上訴人丁○○及甲○○就系爭不動產，於95年3月6日所
      為之買賣關係不存在；(2)上訴人甲○○應就系爭不動產於
      95年3月15日以買賣為原因所為之所有權移轉登記予以塗
      銷；(3)訴訟費用由上訴人連帶負擔。
  (二)、備位之訴
    1.如原審審理結果認為上訴人間之買賣契約行為暨所有權移
      轉登記行為非屬通謀虛偽意思表示，本件先位之訴為無理
      由時，依民法第244條第1項第2項規定「債務人所為之無
      償行為，有害及債權者，債權人得聲請法院撤銷之。債務
      人所為之有償行為，於行為時明知有損害於債權人之權利
      者，以受益人於受益時亦知其情事者為限，債權人得聲請
      法院撤銷之。」，被上訴人自得行使撤銷權；按撤銷權具
      有形成權及請求權之性質，其行使除得撤銷債務人所為詐
      害債權之行為外，如債務人已履行該詐害行為之內容時，
      債權人並得請求受益人回復原狀，是被上訴人得依民法第
      244條第4項之規定，訴請塗銷系爭不動產所有權之移轉登
      記。
    2.查債務人之財產為債權之總擔保，上訴人丁○○以其所有
      之系爭不動產無償讓與上訴人甲○○，既已減損其積極財
      產之所有，復未增加其消極債務之清償，上訴人甲○○及
      其配偶蘇家裕分別擔任訴外人信昌公司之監察人及董事，
      對於信昌公司之營運現狀必然知悉甚詳，而上訴人甲○○
      於原審庭訊時諉稱未在信昌公司擔任任何職務，顯有隱瞞
      相當事實。又訴外人信昌公司於95年2月28日起即未再向
      被上訴人繳付本息，上訴人丁○○於95年3月8日起發生支
      票退票情事，又依上訴人甲○○提出系爭不動產買賣合約
      書之簽訂日期為95年3月2日（土地登記謄本登載為同年月
      6日），顯然上訴人甲○○明知訴外人信昌公司即受他債
      權人之追索，上訴人丁○○應負連帶保證之責，而仍於95
      年3月6日將如系爭不動產以買賣為原因移轉所有權登記予
      另一上訴人甲○○，並於95年3月15日完成移轉登記。查
      債務人之財產為債權之總擔保，核上訴人等間之行為已符
      合民法第244條第2項所規定之要件，被上訴人據此請求撤
      銷上訴人二人所為之詐害債權行為，洵屬有據。並聲明：
      (1)上訴人丁○○及甲○○就系爭不動產於95年3月6日所為
      之買賣契約行為暨所有權移轉登記行為應予撤銷；(2)上訴
      人甲○○應就系爭不動產於95年3月15日以買賣為原因所
      為之所有權移轉登記，予以塗銷；(3)訴訟費用由上訴人等
      連帶負擔。
  (三)、原審就先位聲明為被上訴人勝訴判決，即判決確認上訴人
      丁○○與甲○○間就系爭不動產於95年3月6日所為之買賣
      關係不存在；上訴人甲○○應將系爭不動產於95年3月15
      日以買賣為原因之所有權移轉登記予以塗銷，均無不合，
      而聲明駁回其上訴。且補充陳述：
    1.上訴人甲○○並無借款2,000,000元予上訴人丁○○：
      上訴人甲○○、丁○○雖於原審提出上訴人甲○○之丈
        夫即訴外人蘇家裕之合作金庫0000000000000活期儲蓄
        存款存摺欲證明上訴人甲○○於86年5月29日曾借款2,0
        00,000元予上訴人丁○○，惟上開帳戶存摺，僅能證明
        訴外人蘇家裕曾於86年5月29日領款2,000,000元之事實
        ，尚不能證明上訴人甲○○有將該提領之款項借予上訴
        人丁○○，況依上訴人所提訴外人蘇家裕之存摺帳戶往
        來明細觀之，訴外人蘇家裕之該帳戶經常有大筆之資金
        進出，訴外人蘇家裕亦自承因本身經營藥房，所以帳戶
        出入之金額均較大等語（見原審卷121頁之95年11月2日
        言詞辯論筆錄），更難以其帳戶中曾提領一筆2,000,00
        0元現金，即認定該筆款項即為借予上訴人丁○○之用
        。
      又上訴人甲○○、丁○○於原審聲請傳訊證人柯克貞及
        蘇家裕，欲證明上訴人甲○○曾於86年間領2,000,000
        元現金借予上訴人丁○○，然查證人柯克貞為上訴人甲
        ○○之父親、上訴人丁○○之岳父，證人蘇家裕則為上
        訴人甲○○之配偶，該二人之證詞難免有所偏頗上訴人
        ，且對照上訴人甲○○所提出之蘇家裕所有存摺帳簿資
        料，該往來記錄顯示證人蘇家裕均曾使用銀行間跨行匯
        款方式匯款予他人，然對本筆金額不小之借款2,000,00
        0元，竟反而捨棄以較安全之匯款方式，而以提領巨額
        現款方式再行交付，此顯與常理有違。
      再者，上訴人丁○○於原審庭訊時自稱：該筆2,000,00
        0元現款係供作公司進貨及支付票款使用等語（見原審1
        23頁之95年11月2日言詞辯論筆錄），若上訴人甲○○
        真有在86年間借款2,000,000元予上訴人丁○○供作公
        司周轉使用，則從86年迄今已近10年，上訴人甲○○卻
        從未要求上訴人丁○○還款，依商業常情而言，公司周
        轉期限焉有如此長久？再者，本筆借款既係供公司周轉
        之用，然卻未書立任何借款證明，亦未約定利息，10年
        來均未收取利息，亦與一般借貸常情不符，難認證人柯
        克貞、蘇家裕2人之證言可採。
    2.上訴人甲○○與上訴人丁○○間就系爭不動產成立之買賣
      契約屬虛偽，上訴人二人應將系爭不動產以買賣為原因之
      所有權移轉登記予以塗銷：
      查本件苟如上訴人二人所言上訴人丁○○有向上訴人甲
        ○○借款2,000,000元，為何已近10年來均未催討，卻
        突然於上訴人丁○○所經營之信昌公司95年2月28日開
        始未向被上訴人繳納本息之際，旋即於95年3月6日成立
        系爭買賣契約，欲以借款抵充買賣價金？其成立買賣契
        約之時點，顯有疑義。
      又上訴人甲○○經原審訊問為何會突然向上訴人丁○○
        催討將近10年之借款，上訴人甲○○辯稱是因為最近很
        需要錢，方向上訴人丁○○催討借款云云（見原審卷12
        3頁之95年11月2日言詞辯論筆錄），果上訴人甲○○真
        有急需用錢，則其應向上訴人丁○○索取現金方符合常
        情，為何會移轉無法馬上處分之系爭不動產供作抵債之
        用？顯見系爭不動產買賣契約之成立與上訴人甲○○所
        述之原因有所矛盾。
      再者，上訴人丁○○自承系爭不動產，其價值僅約為18
        0到190萬元（見原審卷148頁之95年8月10日言詞辯論筆
        錄），至本院準備程序時時表示有買者目前出價僅165
        萬元（被上訴人96年6月1日辯論意旨狀誤載為155萬元
        ），然系爭不動產尚有南山人壽保險公司設定抵押權，
        並有借款餘額1,151,000元尚未繳納，此為上訴人二人
        所不爭執，是上訴人甲○○又何須以2,000,000元之價
        金購買一價值僅約1,600,000元左右，卻有1,151,000元
        之抵押權債務之系爭不動產，更何況上訴人丁○○當時
        業已陷入債務危機，隨時均有被南山人壽保險公司實行
        抵押權之可能，此更見上訴人二人間就原審判決附表所
        示不動產之買賣契約應屬虛偽。
    3.按表意人與相對人通謀而為虛偽意思表示者，其意思表示
      無效，民法第87條第1項前段定有明文。揆諸上情，本件
      上訴人甲○○既無法舉證證明其確有借款2,000,000元予
      上訴人丁○○，其買賣契約之成立過程又顯違常情，應認
      上訴人二人所謂以借款充當買賣價金云云，係臨訟避就之
      詞，委不足採。上訴人間實際上並無互約一方移轉財產權
      於他方，由他方支付價金之買賣意思，二人間顯係通謀虛
      偽為買賣，上訴人二人間就系爭不動產之買賣，既係互為
      通謀而虛偽意思表示，其意思表示為無效，被上訴人為上
      訴人丁○○之債權人，上訴人丁○○又怠於行使其權利，
      被上訴人自得行使代位權，代位上訴人丁○○請求上訴人
      甲○○將系爭不動產以買賣為原因之所有權移轉登記予以
      塗銷，原審判決甚為妥適，上訴人之上訴自無理由。
三、上訴人（被告）抗辯：上訴人丁○○與甲○○係姻親關係（
    丁○○為甲○○之姐夫)，然上訴人丁○○因生意之需向上
    訴人甲○○借款2,000,000元，上訴人甲○○於86年5月29日
    至上開合作金庫於丈夫蘇家裕之帳戶內領款後，於上訴人甲
    ○○之娘家住處（即嘉義縣朴子市松華里235之3號）交2,00
    0,000元予上訴人丁○○收執，此有當時上訴人甲○○之父
    親柯克貞在場可證，嗣過多年上訴人丁○○無力償還此借款
    ，故於95年3月6日將名下系爭不動產出賣予上訴人甲○○，
    以抵償積欠之借款，故上訴人2人確有買賣行為並無隱藏贈
    與之詐害債權行為，或通謀虛偽之意。上訴人甲○○亦不知
    上訴人丁○○之財務狀況，並無侵害被上訴人之債權云云。
    原審就被上訴人之先位聲明部分判決被上訴人勝訴，即有未
    洽。爰上訴聲明求為判決：(1)原判決廢棄。(2)被上訴人在第
    一審之訴駁回。(3)第一、二審訴訟費用由被上訴人負擔。
    並補充辯稱：
  (一)、上訴人二人間確實存有債權債務2,000,000元：
      上訴人甲○○與丁○○為姻親關係（丁○○為甲○○之姐
      夫），惟上訴人丁○○因生意需週轉金，便向小姨子即上
      訴人甲○○借款2,000,000元，上訴人甲○○之丈夫蘇家
      裕即於86年5月29日自合作金庫領款2,000,000元，當晚陪
      同上訴人甲○○至娘家住處（即嘉義縣朴子市松華里235
      之3號），當第三人柯克貞（即甲○○父親）面前交付2,0
      00,000元予上訴人丁○○收執，此有證人蘇家裕、柯克貞
      於原審之95年8月10日言詞辯論時之證詞可稽，足徵上訴
      人二人間確實存有債權債務2,000,000元。
  (二)、上訴人二人間之買賣關係確實存在，並無隱藏贈與之詐害
      債權行為，或通謀虛偽之意：
      嗣上訴人甲○○屢次向上訴人丁○○索討上開借款，因上
      訴人丁○○無力償還此借款，故於95年3月6日將名下系爭
      不動產出賣予上訴人甲○○，以抵償積欠之借款，故上訴
      人甲○○與丁○○間之確實存有買賣關係，並無隱藏贈與
      之詐害債權行為，或通謀虛偽之意。
四、兩造不爭執事項：
  (一)、訴外人信昌公司前於94年7月20日邀同訴外人柯美娜及上
      訴人丁○○為連帶保證人，向被上訴人借款1,000,000元
      ，期間自94年7月29日起至97年7月29日止，並約定按月攤
      付本息。
  (二)、訴外人信昌公司自95年2月28日起即未向被上訴人繳付本
      息，仍欠本金828,209元，依放款借據及授信約定書之規
      定，其全部債務即視為到期。
  (三)、上訴人丁○○於95年3月6日將其所有系爭不動產，以買賣
      為原因移轉所有權登記予另一上訴人甲○○，並於95年3
      月15日完成移轉登記。
  並有被上訴人提出之借據、還款繳息查詢單、土地及建物登記
  謄本在卷可稽（見原審卷10、11、13至17頁），堪信為真實。
五、本院判斷：
  (一)、被上訴人主張上訴人甲○○並未借款2,000,000元予上訴
      人丁○○，是上訴人丁○○以此借款為買賣價金，而於95
      年3月6日將其所有系爭不動產，以買賣為原因移轉所有權
      登記予上訴人甲○○屬虛偽，該所有權移轉登記應予塗銷
      。且上訴人甲○○明知有害被上訴人之債權，而受讓系爭
      不動產，隱藏贈與之詐害債權之行為應予撤銷等語；然為
      上訴人所否認，並以上開情詞置辯，是本件應審究者厥為
      ：(1)上訴人甲○○有無借款2,000,000元予上訴人丁○○
      ？(2)上訴人甲○○與丁○○間就系爭不動產是否存有買賣
      契約？(三)上訴人甲○○是否明知有害被上訴人之債權，而
      受讓系爭不動產？
  (二)、經查，上訴人雖抗辯上訴人甲○○於86年5月29日曾借款2
      ,000,000元予上訴人丁○○，並提出甲○○之丈夫蘇家裕
      之上開合作金庫之存摺為憑（見原審卷79頁），然查，上
      開帳戶存摺僅能證明蘇家裕曾於86年5月29日領款2,000,0
      00元之事實，尚不能證明上訴人甲○○有將該提領之款項
      借予上訴人丁○○，況依上訴人所提之帳戶往來明細觀之
      ，蘇家裕之該帳戶經常有大筆之資金進出，蘇家裕亦自承
      因本身經營藥房，所以帳戶出入之金額均較大等語（見原
      審卷121頁之原審95年11月2日言詞辯論筆錄），要難以其
      帳戶中曾提領一筆2,000,000元現金，即認定該筆款項即
      為借予上訴人丁○○之用。又證人柯克貞及證人蘇家裕雖
      證述上訴人甲○○曾於86年領2,000,000元現金借予上訴
      人丁○○云云，然查，依其證稱上訴人甲○○係以現金2,
      000,000元交付予上訴人丁○○云云，惟對照上訴人甲○
      ○所提出之蘇家裕所有存摺帳簿資料（見原審卷60至96頁
      之第一銀行、嘉義縣朴子農會、中國農民銀行、合作金庫
      、台南區中小企業銀行、華南銀行等存摺），該往來記錄
      顯示證人蘇家裕均曾使用銀行間跨行匯款方式匯款予他人
      ，然對本筆金額不小之借款2,000,000元，反而捨棄以較
      安全之匯款方式，而以提領巨額現款方式再行交付，此顯
      與常理有違。再者，上訴人丁○○於原審庭訊時自稱：該
      筆2,000,000元現款係供作公司進貨及支付票款使用等語
     （見原審卷123頁之原審95年11月2日言詞辯論筆錄），若
      上訴人甲○○真有在86年間借款2,000,000元予上訴人丁
      ○○供作公司周轉使用，則從86年迄今已近10年，上訴人
      甲○○卻從未要求上訴人丁○○還款，依商業常情而言，
      公司周轉期限焉有如此長久？再者，本筆借款既係供公司
      周轉之用，然卻未約定利息，10年來均未收取利息，亦與
      一般借貸常情不符，況證人柯克貞為上訴人甲○○之父親
      、上訴人丁○○之岳父，蘇家裕則為甲○○之配偶，該二
      人之證詞難免有所偏頗上訴人，要難認證人柯克貞、蘇家
      裕2人之證言為可採，故上訴人甲○○辯稱其曾於86年間
      借款2,000,000元予上訴人丁○○，自無可採。
  (三)、又上訴人辯稱：系爭不動產係以上訴人丁○○所欠之2,00
      0,000元借款當作價金，而成立買賣契約移轉予上訴人甲
      ○○云云，並提出系爭不動產買賣合約書為證（見原審卷
      51頁）。惟查上訴人丁○○果真有向上訴人甲○○借款2,
      000,000元，為何已近10年來均未催討，卻突於上訴人丁
      ○○所經營之信昌公司開始未向被上訴人繳納本息之際（
      95年2月28日），旋即於95年3月6日成立系爭不動產買賣
      契約，欲以借款抵充買賣價金，其成立買賣契約之時點，
      令人置疑。又經原審訊問上訴人甲○○為何會突向上訴人
      丁○○催討將近10年之借款乙事，上訴人甲○○則陳稱是
      因為最近很需要錢，方向上訴人催討借款等語（見原審卷
      123頁之95年11月2日言詞辯論筆錄），然若上訴人甲○○
      果真有急需用錢，則其應向上訴人丁○○索取現金方符合
      常情，為何會移轉無法馬上處分之系爭不動產供作抵債之
      用？系爭不動產買賣契約之成立，顯然與上訴人甲○○所
      述之原因有所矛盾。再者，上訴人丁○○自承系爭不動產
      ，其價值僅約為180到190萬元（見原審卷48頁之原審95年
      8月10日言詞辯論筆錄），嗣於本院96年5月16日行準備程
      序時表示：「…，如果確定找到買主以165萬元賣出，…
      」，然系爭不動產中之坐落嘉義縣朴子市○○段510號建
      、面積2,909平方公尺、應有部分90000分之446土地，及
      其地上建物建號411號、門牌嘉義縣朴子市○○路3之17號
      6樓全部尚有南山人壽保險公司設有2,160,000元最高限額
      抵押權，並有借款餘額1,151,000元尚未繳納，此為上訴
      人所不爭執，是上訴人甲○○又何須以2,000,000元之價
      金購買一價值不到2,000,000元，卻有1,151,000元之抵押
      權債務之系爭房地，況上訴人丁○○當時業已陷入債務危
      機，隨時均有被南山人壽保險公司實行抵押權而拍賣系爭
      房地之可能，益見被上訴人主張上訴人二人間就系爭不動
      產之買賣契約係屬虛偽等語，核屬可採。
  (四)、按表意人與相對人通謀而為虛偽意思表示者，其意思表示
      無效，民法第87條第1項前段定有明文。本件揆諸上開說
      明，上訴人甲○○既無法舉證證明其確有借款2,000,000
      元予上訴人丁○○，其買賣契約之成立過程有違常情，應
      認上訴人所辯以借款充當買賣價金云云，核無可採。是上
      訴人2人之間實際上並無互約一方移轉財產權於他方，由
      他方支付價金之買賣意思，2人間顯係通謀虛偽為買賣，
      上訴人間就系爭不動產之買賣，既係互為通謀而虛偽意思
      表示，其意思表示為無效。從而，被上訴人請求確認上訴
      人間就系爭不動產之買賣關係不存在，自屬有據。上訴人
      2人間通謀而為虛偽意思表示，將系爭不動產所有權移轉
      登記予上訴人甲○○，被上訴人既為上訴人丁○○之債權
      人，丁○○又怠於行使其權利，被上訴人自得行使代位權
      ，而代位上訴人丁○○請求上訴人甲○○將系爭不動產以
      買賣為原因之所有權移轉登記予以塗銷，亦應准許。原審
      就被上訴人先位請求部分為被上訴人勝訴之判決，核無不
      合。上訴意旨仍執前詞指摘原判決不當，聲明廢棄改判，
      為無理由，應予駁回。
  (五)、又被上訴人雖以備位之請求訴請撤銷上訴人間所為系爭不
      動產所有權移轉之債權行為及物權行為，並訴請上訴人甲
      ○○塗銷系爭不動產之所有權移轉登記，惟本件被上訴人
      先位之訴既經原審判決被上訴人勝訴，則就備位之訴，原
      審敘明即無再予審究之必要，亦無不合，是本院亦無就被
      上訴人備位之訴再予審酌之必要，併予敘明。
六、本件事證已臻明確，兩造其餘主張或攻擊防禦方法並其他證
    據資料，對本件判決結果並無影響，自毋庸再予審酌之，亦
    一併敘明。
七、據上論結，本件上訴為無理由，依民事訴訟法第449條第1項
    、第78條、第85條第1項前段，判決如主文。
中　　華　　民　　國　　96　　年　　7　　月　　17   　日
　　　　　　　　　民事第一庭    　審判長法　官　林金村
　　　　　　　　　　　　　　　　        法　官  張世展
　　　　　　　　　　　　　　　　        法　官  胡景彬
上為正本係照原本作成。
不得上訴。
中　　華　　民　　國　　96　　年　　7　　月　　17   　日
　　　　　　　　　　　　　　　　　　　　書記官　趙玲瓏
